臺灣臺南地方法院民事判決　九十年度訴字第一二○九號
　　原　　　告　戊○○
　　　　　　　　甲○○
　　　　　　　　丁○○
　　　　　　　　己○○
　　法定代理人　劉順平
　　訴訟代理人　丙○○
　　　　　　　　乙○○
右當事人間請求返還保險費事件，本院判決如左：
    主      文
原告之訴及其假執行之聲請均駁回。
訴訟費用由原告負擔。
    事      實
甲、原告方面：
一、聲明：求為判決：
(一)、被告應給付原告戊○○新台幣  (下同)二十三萬六千四百八十元、原告甲○○
      二十八萬四千四百元、原告丁○○一十四萬三千二百元、原告己○○三十五萬
      三千八百元，暨均自起訴狀繕本送達之翌日起至清償日止，按年息百分之五計
      算之利息。
(二)訴訟費用由被告負擔。
(三)願供擔保請准宣告假執行。
二、陳述：
(一)原告戊○○、甲○○、丁○○、及己○○為要保人，分別於如附表所示時間，與
    被告公司 (原名慶豐人壽保險股份有限公司，於民國八十八年十二月更名為保誠
    人壽保險股份有限公司) 訂立附表所列之保險契約，當時約定原告等於連續繳交
    二年保險費後，自第三年起即可請求將原保費繳納期限自二十年縮短為六年，有
    要保書及繳費明細影本各五份可證。詎原告等於第三年欲改依短期繳費方式繳納
    保險費，被告竟以該公司已於八十七年二月、八十七年十一月停售上述商品並報
    請主管機關備查為由，拒絕原告以六年期之短期繳費方式繳納保險費。
(二)本件相關保險契約係被告於八十八年五月間自行停售，有瑞德聯合法律事務所九
    十年二月二十七日瑞民字第００二九號函、及財政部保險司九十年三月十四日台
    保司(三)字第０九００七０一八一二號覆函在卷可稽，是被告辯稱因各該契約已停
    售無法再應原告要求更換短年期，自係可歸責於被告之事由。
(三)按可歸責於債務人之事由，致給付不能者，債權人得解除契約；又債權人預示拒
    絕受領之意思，債務人得以準備給付之事情，通知債權人，已代提出，此民法第
    二百五十六條、第二百二十六條、第二百三十五條但書分別定有明文。本件保險
    契約訂立時，雙方即約定自第三年起原告得更換短期繳費期限，而於原告依約欲
    繳納保險費，被告竟已無本件保單所列商品為由拒絕履行，顯係可歸責於被告之
    事由，原告自得解除各該保險契約，併以本書狀送達作為解除契約之意思表示，
    從而被告自應返還已受領保險費。
(四)爰依解除契約回復原狀之法律關係提起本訴，賜判決如訴之聲明。
三、證據：提出被告公司變更登記事項卡三份、要保書、繳費明細各五份、被告公司
    八十九年七月二十五日八九保誠總字第０三四一號函一紙，並聲請傳訊楊耀光。
乙、被告方面：
一、聲明：
(一)原告之訴及假執行聲請均駁回。
(二)訴訟費用由原告負擔。
(三)如受不利判決，請准供擔保免為假執行。
二、陳述：
(一)按保險契約為民事契約之一種，自有契約自由原則之適用，保險契約成立後，契
    約當事人間之權利義務，悉以契約條款為準，基於契約必須遵守原則，依法成立
    後之契約對雙方當事人皆有拘束力，不得由當事人一方任意予以變更而改變契約
    之效力。然保險契約為繼續性契約，其效力持續期間甚長，在此期間內若有情勢
    變更情形發生，為使當事人無需重新訂定契約，故兩造保險契約第二條約定「本
    契約如經本公司同意，可更改其保險種類，但要保人或被保險人必須依照本公司
    之規定並繳付本公司所決定的費用。」此即原告若欲辦理契約轉換，將原長年期
    保險契約轉換為六年期短年期契約，應得被告公司同意，併遵守被告公司之契約
    轉換規定始得辦理，原告並無單方面要求被告公司同意之權利，此乃契約之當然
    法理。
(二)再被告公司八十六年六月一日頒布之「保險契約轉換辦法」四、定義：（一）轉
    換後之保險種類「險種或年期之變更僅限於本公司現行銷售之人壽保險商品。」
    已明文規定契約轉換僅限於被告公司現行銷售之人壽保險商品及年期，原告於八
    十九年初要求被告公司將附表保險契約轉換為六年期契約時，該六年期商品已分
    別於八十七年二月二十六日及八十七年十一月二十六日停售，被告公司並依財政
    部頒人身保險商品審查要點之規定，發函主管機關報備，礙於原告所要求轉換之
    商品已非被告公司現行銷售之商品，被告公司依法不得同意原告之請求。
(三)又原告略謂被告公司於保險契約簽定時與原告等人約定連續繳交二年保險費後，
    自第三年起即可請求將原保費繳納期限自二十年縮短為六年，惟要保書內容，明
    白證明原告等系分別向被告公司投保二十年期慶豐限期繳費終身壽險戊型及十五
    年期慶豐限期繳費單利增值終身壽險，並無任何有關被告同意原告於繳費二年得
    將繳費期限轉換為六年期之約定。況前述「保險契約轉換辦理」轉換時機亦明文
    「限應繳日前一個月內提出申請。」並無應於繳費二年後始得申請之規定，顯見
    原告所言並非為真。
(四)復按「本法所稱保險，謂當事人約定，一方交付保險費於他方，他方對於因不可
    預料，或不可抗力之事故所致之損害，負擔賠償財物之行為。根據前項所訂之契
    約，稱為保險契約。」保險法第一條訂有明文，即保險契約係約定保險人承擔一
    定危險而與要保人所簽訂之契約，概人壽保險契約均約定保險人於一定期限內承
    擔風險，具有繼續性之性質，而有別於一時性契約，因保險契約基於繼續性之性
    質，故於保險契約生效之後，若當事人間因特定原因欲使契約消滅時，應為終止
    而非解除保險契約，否則於效力消滅之前之法律關係將陷於複雜混亂。因此，原
    告依解除契約回復原狀之法律關係為本案請求權基礎實無理由。另保險法第一百
    零一條之規定：「人壽保險人於被保險人在契約規定年限內死亡，或屆契約規定
    年限而仍生存時，依照契約負給付保險金額之責。」亦即保險人之責任係以被保
    險人之死亡或生存，按保險契約之約定負給付保險金之責任，查本件原告與被告
    公司所簽訂之保險契約，迄今均未發生保險事故，依保險契約之約定被告公司並
    無給付保險金之責，更無如原告起訴狀所述「可歸責於債務人之事由，致給付不
    能，債權人得解除契約」併引用民法第二百五十六條、第二百二十六條、二百三
    十五條但書之規定解除系爭保險契約之理由，更顯見原告之請求實無理由應予駁
    回。
三、證據：提出兩造保險契約各一份。
    理      由
一、原告起訴主張：原告戊○○、甲○○、丁○○、及己○○為要保人，分別於如附
    表所示時間，與被告公司 (原名慶豐人壽保險股份有限公司，於八十八年十二月
    更名為保誠人壽保險股份有限公司) 訂立附表所列之保險契約，當時約定原告等
    於連續繳交二年保險費後，自第三年起即可請求將原保費繳納期限自二十年縮短
    為六年。詎原告等於第三年欲改依短期繳費方式繳納保險費，被告竟以該公司已
    於八十七年二月、八十七年十一月停售上述商品並報請主管機關備查為由，拒絕
    原告以六年期之短期繳費方式繳納保險費。本件相關保險契約係被告於八十八年
    五月間自行停售，無法再應原告要求更換短年期，自係可歸責於被告之事由，原
    告自得以本起訴書狀送達作為解除契約之意思表示，解除各該保險契約，爰依解
    除契約回復原狀之法律關係，被告應返還已受領原告戊○○二十三萬六千四百八
    十元、原告甲○○二十八萬四千四百元、原告丁○○一十四萬三千二百元、原告
    己○○三十五萬三千八百元之保險費，暨均自起訴狀繕本送達之翌日起至清償日
    止，按年息百分之五計算之利息云云。
二、被告則以：保險契約為民事契約之一種，自有契約自由原則之適用，保險契約成
    立後，契約當事人間之權利義務，悉以契約條款為準，基於契約必須遵守原則，
    依法成立後之契約對雙方當事人皆有拘束力，不得由當事人一方任意予以變更而
    改變契約之效力。然保險契約為繼續性契約，其效力持續期間甚長，在此期間內
    若有情勢變更情形發生，為使當事人無需重新訂定契約，故兩造保險契約第二條
    約定「本契約如經本公司同意，可更改其保險種類，但要保人或被保險人必須依
    照本公司之規定並繳付本公司所決定的費用。」此即原告若欲辦理契約轉換，將
    原長年期保險契約轉換為六年期短年期契約，應得被告公司同意，併遵守被告公
    司之契約轉換規定始得辦理，原告並無單方面要求被告公司同意之權利，此乃契
    約之當然法理。且兩造保險契約並無任何有關被告同意原告於繳費二年得將繳費
    期限轉換為六年期之約定。又原告於八十九年初要求被告公司將附表保險契約轉
    換為六年期契約時，該六年期商品已分別於八十七年二月二十六日及八十七年十
    一月二十六日停售，被告公司並依財政部頒人身保險商品審查要點之規定，發函
    主管機關報備，礙於原告所要求轉換之商品已非被告公司現行銷售之商品，被告
    公司依法不得同意原告之請求。另因保險契約基於繼續性之性質，故於保險契約
    生效之後，若當事人間因特定原因欲使契約消滅時，應為終止而非解除保險契約
    ，否則於效力消滅之前之法律關係將陷於複雜混亂。本件原告與被告公司所簽訂
    之保險契約，迄今均未發生保險事故，依保險契約之約定被告公司並無給付保險
    金之責，更無如原告起訴狀所述可歸責於債務人之事由，致給付不能，債權人得
    解除契約，原告依民法第二百五十六條、第二百二十六條、二百三十五條但書之
    規定解除系爭保險契約，實無理由應予駁回等語，資為抗辯。
三、原告主張：於附表所示時間與被告公司訂立附表所示之保險契約，並繳交如附表
    所示之保費，有原告提出之保險契約書五份為證，且為被告所不爭執，可認原告
    主張為真正。
四、原告復主張：兩造訂立附表所示保險契約時約定原告連續繳交二年保險費後，自
    第三年起即可請求將原保費繳納期限自二十年縮短為六年。詎原告等於第三年欲
    改依短期繳費方式繳納保險費，被告竟以該公司已停售上述商品並報請主管機關
    備查為由，拒絕原告原告要求更換短年期，自係可歸責於被告之事由，原告乃解
    除保險契約，請求被告返還已受領之保險費及利息云云，被告則以右揭情詞抗辯
    執爭。則本件兩造於附表所示期日訂立保險契約時，有原告繳納保險費二年後，
    得將原保險期限變更縮短為六年，而依保險期限六年之保險契約繳納保險費之約
    定。如是，被告因該六年期保險商品已分別於八十七年二月二十六日及八十七年
    十一月二十六日停售，而依財政部頒人身保險商品審查要點之規定，函主管機關
    報備，不得應原告之請求更換，有無給付不能可歸責事由，原告能否解除契約請
    求返還原繳納保險費，厥為本件爭點。
五、經查：
    (一)按債務人之代理人或使用人，關於債之履行有故意或過失時，債務人應與自
        己之故意或過失負同一責任，民法第二百二十四條定有明文，其立法理由係
        基於本人既藉由第三人以擴張其活動範圍而取得利益，自應承擔該第三人活
        動時對他人造成損害之賠償責任。證人楊耀光證稱：伊於八十五年七、八月
        間任職慶豐人壽保險股份有限公司擔任招攬保險業務主任，至八十六年底離
        職，原告投保的保險契約是伊招攬的，當時原告是要投保六年短年期，但因
        公司或是單位主管找來的授課講師告訴伊，要保時向投保人說，先投保二十
        年長年期的保險，過三年後再轉為短年期，這樣節省保費，且我們業務員亦
        可取得較好的佣金，原告投保時，約定三年  (繳費滿二年)以後再轉為六年
        期的，後來慶豐人壽公司六年期的保險自行停賣，所以原告就沒有辦法轉換
        等語。證人楊耀光係被告保險公司從事保險招攬之人，為被告所不爭執，為
        保險法第八條之一所稱之保險業務員，屬被告之使用人，就契約約定之履行
        ，自有類推適用民法第二百二十四條債務人之使用人關於故意或過失責任之
        規定。則兩造於附表所示訂約時約定繳費滿二年，可轉換為六年之短期保險
        契約，被告即有履行之義務。惟被告該六年期保險商品，自行於八十七年二
        月二十六日及八十七年十一月二十六日停售，而依財政部頒人身保險商品審
        查要點之規定，函主管機關報備，不得應原告之請求更換，亦為被告所自認
        ，其不得更換為六年短期限保險契約之債務不履行事由，係可歸責被告可認
        。
    (二)又按因可歸責於債務人之事由，致給付不能者，債權人得請求賠償損害；前
        項情形，給付一部不能者，若其他部分之履行，於債權人無利益時，債權人
        得拒絕該部分之給付，請求全部不履行之損害賠償，民法第二百二十六條固
        定有明文。再債權人於有第二百二十六條之情形時，得解除其契約，固亦為
        民法第二百五十六條所明定。然解除契約，除當事人間有保留解除權之特別
        約定外，非有法律所規定之解除權不得為之。又依民法第二百五十四條至第
        二百五十六條之規定行使解除權，應具備各該法條所規定之要件，非單以違
        約為由所得逕予行使。最高法院七十二年度台上字第二五五一號裁判要旨可
        參。觀兩造所不爭執之保險契約除第五條契約撤銷權約定：要保人於保險單
        送達的翌日起算十日內，得以書面檢同保險單親自或掛號郵寄向本公司 (指
        被告) 撤銷本契約外，並無保留解除權之特別約定，可以認定。再所謂給付
        不能，有自始不能與嗣後不能，主觀不能與客觀不能之分。其為自始客觀不
        能者，法律行為當然無效，當事人於行為當時知其無效或可得而知者，依民
        法第一百十三條規定，應負回復原狀或損害賠償之責任；其為自始主觀、嗣
        後客觀或嗣後主觀不能者，則生債務不履行之問題，債權人得依民法第二百
        二十六條規定，請求債務人賠償損害，或於解除契約後依民法第二百五十九
        條及第二百六十條規定，請求回復原狀及賠償損害。查兩造於附表所示時間
        訂立之保險契約，被告訂約當時並無給付不能情事，係屬合法有效契約，惟
        因被告該六年期保險商品，自行於八十七年二月二十六日及八十七年十一月
        二十六日停售，導致原告欲換約之客觀一部給付不能，足堪認定。再保險法
        第一條：本法所稱保險，謂當事人約定，一方交付保險費於他方，他方對於
        因不可預料，或不可抗力之事故所致之損害，負擔賠償財物之行為。即保險
        契約係約定保險人承擔一定危險而與要保人所簽訂之契約。另保險法第一百
        零一條之規定：人壽保險人於被保險人在契約規定年限內死亡，或屆契約規
        定年限而仍生存時，依照契約負給付保險金額之責。亦即保險人之責任係以
        被保險人之死亡或生存，按保險契約之約定負給付保險金之責任。兩造於附
        表所示保險契約成立後，原告即負有繳納保險費之義務，期間原告如發生保
        險事故，被告即應負保險金給付之義務。原告因該保險契約成立，即有保險
        事故發生請求被告給付保險金之利益，被告就該保險金理賠之主給付部分，
        亦無給付不能之情事。則原告以契約轉換之一部不能，以本件起訴送達被告
        而為契約之解除，揆諸前揭說明，依法不合。原告主張解除契約，不生效力
        ，亦可認定。
六、綜上所述，原告因被告一部給付不能主張解除契約，依法不合，已如前述。從而
    ，原告依解除契約回復原狀之法律關係，請求被告給付原告戊○○二十三萬六千
    四百八十元、原告甲○○二十八萬四千四百元、原告丁○○一十四萬三千二百元
    、原告己○○三十五萬三千八百元，暨均自起訴狀繕本送達之翌日起至清償日止
    ，按年息百分之五計算之利息，即屬無據，不應准許。
七、原告受敗訴判決，其假執行之聲請即失所依據，應併予駁回。
八、結論：原告之訴為無理由，依民事訴訟法第七十八條、第八十五條第一項，判決
    如主文。
中　　　華　　　民　　　國　　九十一　　年　　  一　　月　　  二  　　日
                                臺灣臺南地方法院民事第一庭
~B法　　　官　蘇清水
右為正本係照原本作成。
如對本判決上訴，須於判決送達後廿日內向本院提出上訴狀。
中　　　華　　　民　　　國　　九十一　　年　　  一　　月　　  二  　　日
~B法院書記官　陳金堂
~F0
~T40
┌───────────────────────────────────────────────────┐
│附表：九十年度訴字第一二０九號　　　　　　　　　　　　　　　　　　　　　　                            │
├─┬─────────┬────┬────┬────────┬──────┬────┬────────┬──┤
│編│　要    保　　人　│被保險人│受益人　│投  保  時  日　│保險期間    │繳納保費│ 主契約名稱     │備考│
│號│　　　　　　　　　│　　　　│　　　　│(   民  國  ) 　│　　        │(新台幣)│　　　　　　　　│　　│
├─┼─────────┼────┼────┼────────┼──────┼────┼────────┼──┤
│１│戊○○            │蔡佩凌  │范惠琴  │八十六年十二月  │二十年      │23648元 │限期繳費終身壽險│　　│
│　│      　　　　　　│蔡雅婷　│　　　　│十七日　　　　　│　　  　　　│　　　　│成型　　　　　　│　　│
├─┼─────────┼────┼────┼────────┼──────┼────┼────────┼──┤
│２│甲○○            │甲○○  │甲○○  │八十六年十二月  │二十年      │284400元│限期繳費終身壽險│　　│
│　│      　　　　　　│  　　　│己○○　│十七日　　　　　│　　  　　　│　　　　│成型　　　　　　│　　│
├─┼─────────┼────┼────┼────────┼──────┼────┼────────┼──┤
│３│丁○○            │丁○○  │己○○  │八十六年十二月  │二十年      │143200元│限期繳費終身壽險│　　│
│　│      　　　　　　│  　　　│　　　　│十九日　　　　　│　　  　　　│　　　　│成型　　　　　　│　　│
├─┼─────────┼────┼────┼────────┼──────┼────┼────────┼──┤
│４│己○○            │己○○  │己○○  │八十七年六月八日│十五年      │353800元│ＮＰＬＳ２０％  │　　│
│　│      　　　　　　│  　　　│古桂枝　│      　　　　　│　　  　　　│　　　　│    　　　　　　│　　│
└─┴─────────┴────┴────┴────────┴──────┴────┴────────┴──┘
